臺灣高等法院刑事判決　　　　　　　 94年度上更(一)字第6號
上　訴　人
即　自訴人　丁○○
　　　　　　庚○○
　　　　　　戊○○
　　　　　　己○○原名鍾萬添.
　　　　　　　　　　　21號
上四人共同
自訴代理人　張振興律師
被　　　告　甲○○
被　　　告　丙○○
上列上訴人因自訴被告偽造文書案件，不服臺灣桃園地方法院88
年度自字第135 號，中華民國90年1月5日第一審判決，提起上訴
，經判決後，由最高法院發回更審，本院判決如下：
    主  文
上訴駁回。
    理  由
一、自訴意旨略以：自訴人丁○○、庚○○、戊○○、己○○四
    人為兄弟關係，原係桃園縣中壢市○○段興南小段第227 之
    36、379、380、381、382、383、384、385、386、387、388
    、389及417、418 號等十四筆土地之共有人，亦分別登記為
    地上權人，於民國（下同）七十八、九年間，被告甲○○為
    與自訴人等及鄰居之土地合併合建房屋，於七十九年一月二
    十一日與自訴人等簽訂「供地合建契約書」，當時即言明必
    須辦理土地合併、分割及交換，自訴人等必須配合辦理，詎
    簽約後未久，被告甲○○即囑同具犯意之代書即被告丙○○
    通知自訴人等必須提出權狀等相關文件及領取印鑑證明，並
    交付印鑑章以辦理土地交換手續，自訴人等領取印鑑證明後
    ，即由被告丙○○前來自訴人住處收取印鑑證明、相關文件
    及印章等；嗣被告甲○○及丙○○並未辦理土地交換，而竟
    於七十九年四月三十日偽造自訴人己○○、戊○○將地上權
    讓與被告甲○○之他項權利移轉契約書，於七十九年五月五
    日送件申請登記，並經中壢地政事務所於同月九日辦理地上
    權讓與登記予被告甲○○，致生損害於自訴人己○○、戊○○。嗣又於七十九年六月七日偽造自訴人丁○○、庚○○之
    地上權拋棄證明書，並於同月八日送件申請登記，經中壢地
    政事務所於同月十一日辦理地上權拋棄登記，致生損害於自
    訴人丁○○、庚○○，而隔相當長之時間後，被告丙○○始
    將權狀等文件及印鑑章交還自訴人，事隔多年均未見被告甲○○興建大樓，亦不知土地辦理交換完成與否，而迄八十八
    年五月間接獲被告甲○○催告自訴人等應依合建契約交付土
    地，經調取土地登記謄本等相關資料，始查悉上情，因認被
    告甲○○及丙○○涉有刑法第二百十六條、第二百十條之行
    使偽造私文書罪嫌云云。
二、按犯罪事實應依證據認定之，無證據不得認定犯罪事實；又
    不能證明被告犯罪者，應諭知無罪之判決，刑事訴訟法第一
    百五十四條第二項及第三百零一條第一項分別定有明文。而
    所謂認定犯罪事實之證據，係指足以認定被告確有犯罪行為
    之積極證據而言，該項證據自須適合於被告犯罪事實之認定
    ，始得採為斷罪資料，如未能發現相當證據，或證據不足以
    證明，自不能以推測或擬制之方法，以為裁判之基礎。又自
    訴人之指訴係以使被告受刑事訴追為目的，是其陳述是否與
    事實相符，仍應調查其他證據以資審認（參照最高法院二十
    九年上字第三一０五號、四十年臺上字第八六號、三十年上
    字第八一六號及五十二年台上字第一三００號判例）。
三、查上訴人即自訴人丁○○、庚○○、戊○○、己○○據以認
    定被告甲○○及丙○○涉有上揭偽造文書犯行，無非係以自
    訴人等當初將印鑑章及印鑑證明交付予被告甲○○及丙○○
    等係要辦理土地交換事宜，並非辦理地上權移轉及塗銷手續
    等為其主要論據。
四、訊據被告甲○○供承有於上揭時地與自訴人丁○○等人就上
    揭土地簽訂「供地合建契約書」，嗣自訴人丁○○、庚○○
    於系爭土地上之地上權經予拋棄，而自訴人己○○、戊○○
    於系爭土地上之地上權則讓與其等事實，至訊據被告丙○○
    供承有於上揭時地辦理自訴人丁○○等人於系爭土地上之地
    上權拋棄及讓與手續之事實，惟被告甲○○及丙○○均否認
    有自訴人所指訴之偽造文書犯行，被告甲○○辯稱：因系爭
    土地要興建房屋，產權要清楚，所以要將系爭土地上之地上
    權處理，而依合約約定是要由自訴人等自行處理，所以丁○○、庚○○即委由代書丙○○辦理地上權拋棄，而為了能向
    詹勳能優先購買土地，並為保障伊自己，才將己○○、戊○○於系爭土地上之地上權讓與伊，而此均經過自訴人等同意
    ，並由丙○○製作好文件帶到庚○○家中，由自訴人四人一
    起蓋章等語，被告丙○○則辯稱：伊都是依雙方約定辦理地
    上權拋棄及讓與，由伊將製作好之申請文件持往庚○○家中
    ，交由自訴人查看文件內容，並由伊加以說明，經自訴人同
    意才在文件上蓋章，並拿出地上權他項權利證明書交給伊辦
    理等語。經查：
(一)本件自訴人丁○○等人與被告甲○○所簽訂之「供地合建契
    約」，依該第十三條規定：「甲方（即自訴人）提供之土地
    如有產權糾紛、抵押設定、權益租借等情事時，甲方應於本
    約簽定之日起三十天內予以塗銷解決，其林春城地上權設定
    部分則由乙方（即被告）負責處理，費用亦由乙方負擔」，
    固無就地上權部分於契約內明確載明如何約定，而自訴人丁○○等人並以該條文上所謂「產權糾紛」並非規範系爭土地
    上之地上權應如何處理，惟查自訴人丁○○等人將渠等所有
    並設定地上權之系爭土地訂約與被告甲○○合建房屋，而依
    被告甲○○所述系爭土地上需產權清楚，且未設定何負擔，
    否則又如何合建房屋，而依該條約定「甲方（即自訴人）提
    供之土地如有產權糾紛、抵押設定、權益租借等情事時」等
    語後，接續約定「甲方應於本約簽定之日起三十天內予以塗
    銷解決，其林春城地上權設定部分則由乙方（即被告）負責
    處理，費用亦由乙方負擔」等語，依此約定內容，當初雙方
    洽商供地合建契約時，若無就系爭土地上之地上權應為如何
    處理有所談及，何以於該契約上載明林春城地上權設定部分
    由被告甲○○負責處理，是該供地合建契約第十三條所規定
    之自訴人丁○○等人提供之土地如有產權糾紛等情事，應由
    自訴人丁○○等人於簽約之日起三十天內予以塗銷解決，當
    係包括系爭土地上自訴人丁○○等人設定之地上權應為如何
    處理之約定，此自訴人丁○○、庚○○於本院本審準備程序
    時供稱：依照契約約定，土地上的負擔應由我們負責處理等
    語（見本院上更（一）卷九十四年一月二十八日準備程序筆
    錄），另自訴人丁○○於本院八十九年度上自第一０二一號
    劉祝妹與甲○○間損害賠償事件行準備程序時到庭證稱伊只
    負責處理自己的地上權，他人的地上權由建商來解決等語，
    有該準備程序筆錄影本乙份在卷可參，且查自訴人丁○○等
    人提供土地與被告甲○○合建房屋，衡情自訴人丁○○、等
    人自當提供產權清楚，並無何負擔之土地，以供興建房屋，
    始符契約之意旨，是自訴人丁○○等人所述該條之規定並不
    包括地上權之處理，應非事實。
(二)依上揭「供地合建契約」第十三條規定，自訴人丁○○等人
    提供與被告甲○○合建之土地如有產權糾紛等情事時，應由
    於簽約日起三十日內予以塗銷解決，固非授權被告甲○○處
    理自訴人丁○○等人於系爭合建土地設定之地上權，此亦為
    被告甲○○所不否認，並以自訴人丁○○等人係委由代書即
    被告丙○○處理於系爭合建土地上之設定之地上權，而自訴
    人丁○○等人則以渠等係委由被告丙○○辦理土地合併分割
    ，被告丙○○拿來由渠等蓋章之文件亦是要辦理土地的合併
    分割，則本件所應審究者為自訴人丁○○等人是否委由被告
    丙○○代為向地政機關申請系爭合建土地上所設定地上權移
    轉及拋棄登記手續，茲查自訴人丁○○等人提供合建之土地
    既約定應無何產權糾紛、抵押權設定及權益租借等情事，則
    自訴人丁○○等人自應就系爭土地上設定之地上權予以解決
    ，而系爭合建土地若有合併分割之必要，亦應在各合併分割
    之土地無何糾紛及負擔之情況下，始能在公平條件下辦理土
    地之合併分割，否則豈非使原無設定何負擔之土地，於合併
    或分割後反因而設有負擔，是被告甲○○所供應先處理土地
    上設定之地上權後，再行辦理土地之分割合併等語，尚非無
    據，而被告丙○○所受自訴人丁○○等人委託者應係為處理
    系爭土地之地上權，茲依被告丙○○所供伊將寫好之辦理地
    上權移轉登記及拋棄之文件持至自訴人庚○○家中，由自訴
    人四人查看內容並蓋章等語，而自訴人丁○○等人亦均供稱
    於該等文件上所蓋的章是印鑑章等語，並依卷附就自訴人丁○○等人於系爭合建土地上設定之地上權辦理移轉登記及拋
    棄登記之文件，其上明載係為辦理地上權之移轉及拋棄，而
    衡情自訴人丁○○等人持印鑑章蓋用文件時，當無未查明渠
    等所蓋用究何文件而盲目蓋章之理，自訴人丁○○等人事後
    始稱渠等當時所蓋的是辦理土地合併分割之文件，或稱不知
    當時係蓋用何文件等語，實悖常理，且查自訴人丁○○等人
    於系爭土地上設定地上權，於欲辦理移轉或拋棄時，須提出
    自訴人丁○○等人持有之地上權他項權利證明書，而此若非
    自訴人丁○○等人提出地上權他項權利證明書，被告丙○○
    又如何得以向地政機關辦理自訴人丁○○等人地上權之移轉
    及拋棄，若自訴人丁○○等人委由被告丙○○辦理的係土地
    之合併分割，所提出的應是土地所有權狀，而非地上權他項
    權利證明書，是自訴人丁○○等人所述並不知所蓋用之文件
    係地上權之移轉及拋棄云云，殊非事實，是本件自訴人丁○○等人顯係依上揭供地合建契約第十三條約定為處理系爭土
    地上渠等所設定之地上權，而委由被告丙○○代為向地政機
    關辦理該地上權之移轉及拋棄登記手續，應堪認定。
(三)自訴人丁○○等人於系爭土地上設定之地上權，依上揭供地
    合建契約第十三條規定，應予以塗銷，而其中自訴人己○○
    、戊○○二人之地上權固讓與被告甲○○，惟依被告甲○○
    辯稱為了保障伊能優先向詹勳能購買合建之畸零地，才將己○○、戊○○之地上權讓與給伊等語，茲查自訴人庚○○等
    人提供上揭土地與被告甲○○合建房屋，其中興南段興南小
    段227-418 地號土地，案外人詹勳能並持有其中畸零地，而
    此為合建房屋所必需，因而被告甲○○授權自訴人庚○○及
    代書乙○○向詹勳能洽談購買該畸零地等情，此據自訴人庚○○供述在卷，嗣自訴人庚○○及代書乙○○以每坪二十萬
    元之代價向詹勳能購得該畸零地後，嗣向被告甲○○佯稱係
    以每坪六十萬元購得，因而從中向被告甲○○詐取六百三十
    二萬元，庚○○涉犯詐欺罪責，並經本院八十七年度上易字
    第六一四二號判處罪刑確定，有該刑事判決書影本乙份在卷
    可參，是詹勳能既持有上揭合建土地之畸零地，而此復為合
    建所必需，被告甲○○為使合建得以順利進行，因而要求將
    自訴人己○○、戊○○二人之地上權讓與其，以便由其取得
    就詹勳能所有之畸零地有優先購買權，此因自訴人丁○○等
    人以外之土地而為合建所必需者，應由被告甲○○負責取得
    ，是被告甲○○所辯係為取得對詹勳能所有畸零地之優先購
    買權，因而要求將自訴人己○○、戊○○二人之地上權讓與
    伊等語，尚非無據，被告甲○○並因而以高價向詹勳能購買
    其畸零地，而依被告甲○○所述嗣因系爭土地仍涉有糾紛訴
    訟中，伊之地上權始仍未塗銷等語，是尚難因自訴人己○○
    、戊○○二人之地上權讓與被告甲○○，即遽認自訴人丁○○等人並未委託被告丙○○代為辦理系爭土地地上權之移轉
    及拋棄登記手續；至自訴人己○○、戊○○及丁○○、庚○○因分別將渠等於系爭土地上之地上權移轉及予以拋棄，並
    由被告丙○○分別書立辦理地上權移轉及拋棄之文件，交由
    自訴人己○○、戊○○及丁○○、庚○○及蓋章後，始先後
    於七十九年五月五日及六月八日持交桃園縣中壢市地政事務
    所辦理地上權移轉及拋棄登記手續，實難因申請時間之不同
    即認自訴人丁○○等人未同意本件地上權移轉及拋棄登記手
    續。
    綜上所述，本件系爭土地之地上權移轉及拋棄登記手續既已
    經自訴人丁○○等人同意，是被告甲○○及丙○○所辯係經
    自訴人丁○○等人同意而辦理系爭土地之地上權移轉及拋棄
    登記手續等語，應堪採信，原審因而以查無何積極證據足資
    證明被告甲○○及丙○○涉有自訴人丁○○等人指訴之犯行
    ，而以不能證明被告甲○○及丙○○犯罪，而為被告甲○○
    及丙○○無罪之諭知，經核並無不合，自訴人己○○、戊○○、丁○○及庚○○上訴意旨猶持陳詞否認同意本件地上權
    移轉及拋棄登記，認被告甲○○及丙○○仍應負偽造文書罪
    責，而指摘原審判決被告甲○○及丙○○無罪係屬不當，尚
    難認有理由，應予駁回。
據上論斷，應依刑事訴訟法第三百六十八條，判決如主文。
中　　華　　民　　國　　94　　年　　4 　　月　　15　　日
　　　　　　　　　臺灣高等法院刑事第八庭
                                審判長法　官　吳　敦
　　　　　　　　　　　　　　　　　    法　官  沈宜生
　　　　　　　 　 　　　　　　　　　　法　官  張傳栗
以上正本證明與原本無異。
如不服本判決，應於收受送達後十日內向本院提出上訴書狀，其
未敘述上訴之理由者並得於提起上訴後十日內向本院補提理由書
（均須按他造當事人之人數附繕本）。
                                      書記官　秦慧榮
中　　華　　民　　國　　94　　年　　4 　　月　　18　　日
